臺灣雲林地方法院民事判決
111年度訴字第335號
原      告  林呂月子
訴訟代理人  吳啟勳律師
被      告  雲林縣水林鄉農會

法定代理人  陳民堡  
訴訟代理人  陳招文  
            吳連春  
上列當事人間請求塗銷抵押權登記事件，本院於民國111年8月4
日言詞辯論終結，判決如下：
    主  文
被告應於原告給付新臺幣壹佰柒拾捌萬元之同時，將如附表所示
之抵押權設定登記予以塗銷。
訴訟費用由被告負擔。 
    事實及理由
一、原告起訴主張：原告與訴外人林文章前於民國82年11月23日
    均以義務人兼債務人之名義，分別將各自所有坐落雲林縣○○
    鄉○○段0000○0000地號土地（下分別稱1254、1253號土地）
    共同設定如附表所示之抵押權（下稱系爭抵押權）予被告，
    而依兩造所簽訂之抵押權設定契約書之記載，系爭抵押權所
    擔保債權包括現在、過去及將來發生之債權。系爭抵押權設
    定後，林文章曾向被告借款新臺幣（下同）236萬元，嗣後
    已清償。又林文章曾於84年1月25日擔任訴外人紀景山向被
    告借款500萬元之連帶保證人，而該500萬元雖為系爭抵押權
    所擔保之債權，然因系爭抵押權所擔保之債權為最高限額28
    5萬元，亦僅負擔285萬元為上限。被告已就林文章所有1253
    號土地聲請強制執行，經鈞院以91年度執字第5304號強制執
    行事件拍定，被告已受償107萬元在案，系爭抵押權所擔保
    之債權扣除被告已受償之107萬元後，剩餘之共同擔保物即1
    254號土地，其擔保之債權額度僅餘178萬元。且系爭抵押權
    之存續期間已屆滿，原告及林文章與被告間無債權債務關係
    存在，僅有林文章就紀山景對於被告500萬元之債務之連帶
    保證責任。原告前向被告要求清償178萬元後，請求被告塗
    銷1254號土地上之系爭抵押權之設定，不為被告所同意，為
    此提起本件訴訟。並聲明：如主文第一項所示。
二、被告則以：原告及林文章為共同義務人與共同債務人，系爭
    抵押權為其等共同擔保之抵押權，且權利存續期間為82年11
    月23日起至102年11月23日止。又林文章曾於83年5月9日邀
    原告為連帶保證人，依系爭抵押權共同擔保向被告借款236
    萬元，林文章雖已如數清償，然系爭抵押權所擔保之債權包
    括保證債務，而林文章為紀山景向被告借款500萬元之連帶
    保證人，該筆借款尚未清償且已逾期，則林文章與被告間還
    有債權債務關係存在，原告主張系爭抵押權所擔保之債權已
    完全消滅，而請求塗銷系爭抵押權登記應無理由等語置辯。
    並聲明：原告之訴駁回。　　
三、本院之判斷：
㈠、原告主張其與林文章均以義務人兼債務人之名義，分別將各
    自所有1254、1253號土地共同設定系爭抵押權予被告。系爭
    抵押權所擔保之債權包括保證債務，林文章為紀山景於84年
    1月25日向被告借款500萬元之連帶保證人，該500萬元自為
    系爭抵押權所擔保之債權。而林文章所有1253號土地業經本
    院於91年度執字第5304號強制執行事件進行中拍定，被告於
    該案件已受償107萬元等情，有土地抵押權設定契約書、他
    項權利證明書、土地登記第一類謄本擔保放款借據、授信約
    定書及本院91年度執字第5304號債權憑證暨繼續執行紀錄表
    在卷可憑，復為被告所不爭執，是原告上開主張，堪信為真
    正。
㈡、按修正後之民法第881條之1至第881條之17之規定，除第881
    條之1第2項、第881條之4第2項、第881條之7之規定外，於
    民法物權編修正施行前設定之最高限額抵押權，亦適用之，
    民法物權編施行法第17條定有明文。次按最高限額抵押權所
    擔保之原債權，除本節另有規定外，抵押物因他債權人聲請
    強制執行經法院查封，而為最高限額抵押權人所知悉，或經
    執行法院通知最高限額抵押權人者因最高限額抵押權人聲請
    裁定拍賣抵押物而確定。但抵押物之查封經撤銷時，不在此
    限，此觀民法第881條之12第1項第6款定有明文。則最高限
    額抵押權人以普通債權之執行名義自行聲請查封抵押物時，
    亦應包括之，其確定時點應為最高限額抵押權人知悉查封或
    執行法院將其通知最高限額抵押權人時（臺灣高等法院暨所
    屬法院96年法律座談會民事類提案第5號）。又按最高限額
    抵押權確定後，即成為普通抵押權，其從屬性因而回復，其
    所擔保之債權即為確定時存在且於不逾最高限額之擔保範圍
    內為特定債權（最高法院91年度臺上字第641號判決意旨參
    照）。查，觀諸本院91年度執字第5304號債權憑證，該債權
    憑證之原執行名義為確定支付命令，而被告於91年間執該執
    行名義向本院聲請強制執行1253號土地，嗣經本院拍定，被
    告因而受償107萬元等情，有土地登記第一類謄本、債權憑
    證暨繼續執行紀錄表在卷可考，復為被告所不爭執，依民法
    第881條之12第1項第6款規定，系爭抵押權所擔保之債權至
    遲於1253號土地拍定時即告確定，而成為普通抵押權甚明。
㈢、復按債務人清償債務以前，抵押人固不得逕行訴請求塗銷抵
    押權登記，然若抵押人聲明：於清償該擔保之債務後，抵押
    權人應即辦理抵押權塗銷登記者，為附停止條件之聲明，與
    雙務契約之對待給付，固不相同，惟依同一法理，仍非不可
    准許（最高法院79年臺上字第1612號判決參照）。最高限額
    抵押權所擔保之原債權確定後，於實際債權額超過最高限額
    時，為債務人設定抵押權之第三人，或其他對該抵押權之存
    在有法律上利害關係之人，於清償最高限額為度之金額後，
    得請求塗銷其抵押權。民法第881條之16定有明文。經查，
    系爭抵押權所擔保之債權包括紀山景於84年1月25日向被告
    借款500萬元之保證債務，而該500萬元尚未清償乙節，為兩
    造所不爭執，堪認系爭抵押權擔保原債權於確定後之實際債
    權額，遠高於設定之最高限額285萬元，依上開規定，原告
    及林文章得僅代紀山景清償積欠被告之285萬元債權後，使
    系爭抵押權歸於消滅。且查，系爭抵押權擔保原債權於確定
    後，被告因林文章所有1253號土地經本院拍定而已受償107
    萬元乙節，復為兩造所不爭執，則原告請求被告應於原告代
    清償178萬元（計算式：285萬元－107萬元＝178萬元）後，將
    其所有1254號土地上之系爭抵押權登記予以塗銷，核屬有據
    ，應予准許。
四、綜上所述，原告依民法第881條之16規定，於原告給付178萬
    元予被告之同時，被告應塗銷系爭抵押權設定登記，為有理
    由，應予准許。
五、本件事證已臻明確，兩造其餘之攻擊防禦方法及舉證，核與
    判決無影響，毋庸一一論列，併此敘明。
六、訴訟費用負擔之依據：民事訴訟法第78條。
中　　華　　民　　國　　111 　年　　8 　　月　　18　　日
                  民事第一庭    法  官  吳福森

以上正本係照原本作成。
如對本判決上訴，須於判決送達後20日內向本院提出上訴狀。如
委任律師提起上訴者，應一併繳納上訴審裁判費。
中　　華　　民　　國　　111 　年　　8 　　月　　18　　日
                                書記官　程尹鈴　　
附表：
編號 抵押權設定標的 權利範圍 抵押權登記內容  1 雲林縣○○鄉○○段0000地號土地  全部 ⒈權利種類：抵押權            ⒉收件年期：82年                ⒊字號：北地普字第016968號 ⒋登記日期：82年11月24日  ⒌登記原因：設定    ⒍權利人：雲林縣水林鄉農會   ⒎債權額比例：全部                ⒏擔保債權總金額：本金最高限額285萬元  ⒐存續期間：自82年11月23日至102年11月23日 ⒑清償日期：依照各個契約約定  ⒒債務人及債務額比例：林文章、林呂月子   ⒓設定權利範圍：全部          ⒔設定義務人：林呂月子